---
title: "前海人寿个险代理人评分卡模型"
author: "liwb"
date: "2018年6月22日"
output:
  html_document: default
  pdf_document: default
  word_document: default
---
#前言

##背景说明

###个险渠道是寿险公司重要的业务渠道之一，而个险渠道的壮大主要取决于营销员队伍，在过去的十几年中，一直以人海战术为主要模式，行业个险代理人呈现出高增员高脱落的态势，随着时代的发展，行业也在思考这种模式是否仍然有效？不少寿险公司逐渐探索精英代理人路线，即不再专注于代理人数量，而是寻找高素质，可持续为公司创造保费收入的代理人。本文拟应用本司的代理人数据（约5.1W名，包括已经离职的）探索绩优代理人的属性，以便在以后的增员中做一定的参考。

##整体思路

###从数据平台抽取数据，利用sas进行前期的数据清洗，形成模型的训练数据，再做逻辑回归，最后利用WOE转换形成评分卡。

##模型训练数据来源说明

###训练数据共有五个变量，其中fig为响应变量，age_com,education,sex,ifnative这四个为自变量，下面对每个变量的含义和数据清洗大致过程进行说明：

###1.fig,为二分类的响应变量，表示营销员入司后是否为绩优的人员（1为绩优，0为非绩优）。绩优的条件有两方面，一是入司后的累计业绩（FYB新折）大于等于其司龄*8000，即平均每月为公司贡献8kp的保费；二是其累计期交保单（承保日期在2017年3月31日及之前的）在2018年5月31日仍然生效的比例需大于等于70%，即累计13月保费继续率不低于70per。

###2.age_com,为营销员入司时的年龄，是自变量中唯一的连续型数值变量，因考虑到我司已成立已超过5年了，用其现在的年龄会有误差，故选择其入司时的年龄，通过身份证号码与其签约时间计算而来。

###3.education，为营销员的学历背景，共有中技，中专，高中，大专，本科，研究生，博士7个水平，在逻辑回归中，属性变量的值通常为两种水平，这里将中技，中专，高中和大专分为一类，值为0，本科，研究生，博士分为一类，值为1。

###4.sex，为营销员的性别，1为男性，0为女性。

###5.ifnative，1表示营销员的籍贯与分公司所在的行政区域是一致的，0表示反之，例如，深圳分公司则判断其身份证号前六位是否为440300；广东分公司则判断其身份证号前两位是否为44。

###6.其他说明，营销员包含了已经离职的；非中国大陆居民的营销员其id难以处理，作直接删除这种观测值。

##一、读入已清洗完毕的训练数据
```{r setup, include=TRUE}
traindata<-read.csv("营销员分析数据源.csv");
head(traindata,num=5L);
```
##二、变量分析
###1.单变量分析
###>在五个自变量中只有年龄是连续型随机变量
```{r,include=TRUE}
library("ggplot2");
ggplot(traindata, aes(x = age_com, y = ..density..)) + geom_histogram(fill = "blue", colour = "grey60", size = 0.2, alpha = 0.2) + geom_density()
```

###>从它的概率密度函数分布图可以看到，年龄变量大致呈正态分布，符合统计分析的假设
###2.变量之间的相关性（共线性）
###>建模之前首先得检验变量之间（包括自变量和响应变量）的相关性，如果变量之间相关性显著，会影响模型的预测效果
```{r}
library("corrplot");
cor1<-cor(traindata);
corrplot(cor1);corrplot(cor1,method="number");
```

###>从上面这两张相关系数矩阵图可以看到，各变量之间的相关性是非常小的（年龄和婚姻状况最高，但也只有0.44，可以接受），由于各自变量间的的相关性都较小，可以初步判断不存在多重共线性
##三、切分数据集
```{r}
table(traindata$fig)
```
###>从上表我们可以看到，绩优的观测值只有2350个，占比4.87%，因此需要对非平衡数据进行处理，采用SMOTE算法，对稀有事件进行超级采样，将数据随机分成相同的两份

```{r}
library("caret")
set.seed(1234) 
splitIndex<-createDataPartition(traindata$fig,time=1,p=0.5,list=FALSE) 
train<-traindata[splitIndex,] 
test<-traindata[-splitIndex,] 
prop.table(table(train$fig)) 
prop.table(table(test$fig)) 
```
###>从上面两张表我们可以看到，随机拆分的分类结果是平衡的，仍有4.54%的代表，因此可以使用这份切割的数据进行建模及预测

##四、Logistic回归（建立逻辑回归模型）
###>Logistic回归在信用评分卡开发中起到核心作用。由于其特点，以及对自变量进行了证据权重转换（WOE），Logistic回归的结果可以直接转换为一个汇总表，即所谓的标准评分卡格式。
###>1.首先利用glm函数对所有变量进行Logistic回归建模，模型如下：
```{r}
fit1<-glm(fig~.,train,family = "binomial")
summary(fit1)
```
###>可以看出，利用全变量进行回归，模型拟合效果并不是很好，其中marry这个变量的p值未能通过检验，在此直接剔除这个变量，利用剩余的变量对fig进行回归，模型如下：
```{r}
fit2<-glm(fig~education+age_com+sex+ifnative,train,family = "binomial")
summary(fit2)
```
###>第二个回归模型所有变量都通过了检验，其赤池值（AIC）也相对较小一些，所以模型的拟合效果更好些
###>2.模型检验
###>通常一个二值分类器可以通过ROC（Receiver Operating Characteristic）曲线和AUC值来评价优劣
```{r}
pre <- predict(fit2,test)
library("pROC")
modelroc <- roc(test$fig,pre)
plot(modelroc, print.auc=TRUE, auc.polygon=TRUE, grid=c(0.1, 0.2),
     grid.col=c("green", "red"), max.auc.polygon=TRUE,
     auc.polygon.col="skyblue", print.thres=TRUE)
```

###>如上图所示，AUC值只有0.6，说明该模型只有一定的预测准确性

##五、WOE转换
###>证据权重（Weight of Evidence,WOE）转换可以将Logistic回归模型转变为标准评分卡格式
###>1.将四个变量进行分箱
```{r}
 cutage_com= c(-Inf,20,25,30,35,40,45,50,55,60,Inf)
   plot(cut(train$age_com,cutage_com))
```

```{r}
 cuteducation= c(-Inf,0,1,Inf)
   plot(cut(train$education,cuteducation))
```

```{r}
 cutsex= c(-Inf,0,1,Inf)
   plot(cut(train$sex,cutsex))
```

```{r}
 cutifnative= c(-Inf,0,1,Inf)
   plot(cut(train$ifnative,cutifnative))
```

###>2.计算权重（WOE值）

###>年龄
```{r}
   totalgood = as.numeric(table(train$fig))[1]
   totalbad = as.numeric(table(train$fig))[2]
   getWOE <- function(a,p,q)
   {
      Good <- as.numeric(table(train$fig[a > p & a <= q]))[1]
      Bad <- as.numeric(table(train$fig[a > p & a <= q]))[2]
      WOE <- log((Bad/totalbad)/(Good/totalgood),base = exp(1))
      return(WOE)
   }
   age_comlessthan20.WOE=getWOE(train$age_com,-Inf,20)
   age_com20to25.WOE=getWOE(train$age_com,20,25)
   age_com25to30.WOE=getWOE(train$age_com,25,30)
   age_com30to35.WOE=getWOE(train$age_com,30,35)
   age_com35to40.WOE=getWOE(train$age_com,35,40)
   age_com40to45.WOE=getWOE(train$age_com,40,45)
   age_com45to50.WOE=getWOE(train$age_com,45,50)
   age_com50to55.WOE=getWOE(train$age_com,50,55)
   age_com55to60.WOE=getWOE(train$age_com,55,60)
   age_commorethan.WOE=getWOE(train$age_com,60,Inf)
   age_com.WOE=c(age_comlessthan20.WOE,age_com20to25.WOE,age_com25to30.WOE,age_com30to35.WOE,age_com35to40.WOE,
            age_com40to45.WOE,age_com45to50.WOE,age_com50to55.WOE,age_com55to60.WOE,age_commorethan.WOE)
   age_com.WOE
```
###>学历
```{r}
   educationlessthan0.WOE=getWOE(train$education,-Inf,0)
   education0to1.WOE=getWOE(train$education,0,1)
   educationmorethan.WOE=getWOE(train$education,1,Inf)
   education.WOE=c(educationlessthan0.WOE,education0to1.WOE,educationmorethan.WOE)
   education.WOE
```
###>性别
```{r}
   sexlessthan0.WOE=getWOE(train$sex,-Inf,0)
   sex0to1.WOE=getWOE(train$sex,0,1)
   sexmorethan.WOE=getWOE(train$sex,1,Inf)
   sex.WOE=c(sexlessthan0.WOE,sex0to1.WOE,sexmorethan.WOE)
   sex.WOE
```
###>是否本分公司行政区域内的人
```{r}
   ifnativelessthan0.WOE=getWOE(train$ifnative,-Inf,0)
   ifnative0to1.WOE=getWOE(train$ifnative,0,1)
   ifnativemorethan.WOE=getWOE(train$ifnative,1,Inf)
   ifnative.WOE=c(ifnativelessthan0.WOE,ifnative0to1.WOE,ifnativemorethan.WOE)
   ifnative.WOE
```
###>3.WOE变换
```{r}
 tmp.age <- 0
    for(i in 1:nrow(train)) {
      if(train$age_com[i] <= 20)
        tmp.age[i] <- age_comlessthan20.WOE
      else if(train$age_com[i] <= 25)
        tmp.age[i] <- age_com20to25.WOE
      else if(train$age_com[i] <= 30)
        tmp.age[i] <- age_com25to30.WOE
      else if(train$age_com[i] <= 35)
        tmp.age[i] <- age_com30to35.WOE
      else if(train$age_com[i] <= 40)
        tmp.age[i] <- age_com35to40.WOE
      else if(train$age_com[i] <= 45)
        tmp.age[i] <- age_com40to45.WOE
      else if(train$age_com[i] <= 50)
        tmp.age[i] <- age_com45to50.WOE
      else if(train$age_com[i] <= 55)
        tmp.age[i] <- age_com50to55.WOE
      else if(train$age_com[i] <= 60)
        tmp.age[i] <- age_com55to60.WOE
      else
        tmp.age[i] <- age_commorethan.WOE
    }
 tmp.education <- 0
    for(i in 1:nrow(train)) {
      if(train$education[i] <= 0)
        tmp.education[i] <- educationlessthan0.WOE
      else if(train$education[i] <= 1)
        tmp.education[i] <- education0to1.WOE
      else
        tmp.education[i] <- educationmorethan.WOE
    }
  tmp.sex <- 0
    for(i in 1:nrow(train)) {
      if(train$sex[i] <= 0)
        tmp.sex[i] <- sexlessthan0.WOE
      else if(train$sex[i] <= 1)
        tmp.sex[i] <- sex0to1.WOE
      else
        tmp.sex[i] <- sexmorethan.WOE
    }
   tmp.ifnative <- 0
    for(i in 1:nrow(train)) {
      if(train$ifnative[i] <= 0)
        tmp.ifnative[i] <- ifnativelessthan0.WOE
      else if(train$ifnative[i] <= 1)
        tmp.ifnative[i] <- ifnative0to1.WOE
      else
        tmp.ifnative[i] <- ifnativemorethan.WOE
    }
    
    table(tmp.age)
    table(tmp.education)
    table(tmp.sex)
    table(tmp.ifnative)
```
###>4.WOE DataFrame构建
```{r}
trainWOE =cbind.data.frame(tmp.age,tmp.education,tmp.sex,tmp.ifnative)
```

##六、评分卡的创建和实施
```{r}
trainWOE$y=train$fig
glm.fit = glm(y~.,data = trainWOE,family = binomial(link = logit))
summary(glm.fit)
coe = (glm.fit$coefficients)
p <- 20/log(2)
q <- 600-20*log(15)/log(2)
Score=q + p*{as.numeric(coe[1])+as.numeric(coe[2])*tmp.age+as.numeric(coe[3])*tmp.education+as.numeric(coe[4])*tmp.sex+as.numeric(coe[5])*tmp.ifnative}
base <- q + p*as.numeric(coe[1])
base
```
###上述的含义为：假设一个阀值，能够成为绩优的概率为15/15（100%）时为600分，每低40分，能成为绩优的概率下降1/15（13%）

###>1.对各变量进行打分
###>年龄
```{r}
    age_comlessthan20.SCORE = round(p*as.numeric(coe[2])*age_comlessthan20.WOE,0)
    age_com20to25.SCORE = round(p*as.numeric(coe[2])*age_com20to25.WOE,0)
    age_com25to30.SCORE = round(p*as.numeric(coe[2])*age_com25to30.WOE,0)
    age_com30to35.SCORE = round(p*as.numeric(coe[2])*age_com30to35.WOE,0)
    age_com35to40.SCORE = round(p*as.numeric(coe[2])*age_com35to40.WOE,0)
    age_com40to45.SCORE = round(p*as.numeric(coe[2])*age_com40to45.WOE,0)
    age_com45to50.SCORE = round(p*as.numeric(coe[2])*age_com45to50.WOE,0)
    age_com50to55.SCORE = round(p*as.numeric(coe[2])*age_com50to55.WOE,0)
    age_com55to60.SCORE = round(p*as.numeric(coe[2])*age_com55to60.WOE,0)
    age_commorethan.SCORE= round(p*as.numeric(coe[2])*age_commorethan.WOE,0)
    age.SCORE =c(age_comlessthan20.SCORE,age_com20to25.SCORE,age_com25to30.SCORE,age_com30to35.SCORE,age_com35to40.SCORE,age_com40to45.SCORE,age_com45to50.SCORE,age_com50to55.SCORE,age_com55to60.SCORE,age_commorethan.SCORE)
    age.SCORE
```
###>学历
```{r}
   educationlessthan0.SCORE=round(p*as.numeric(coe[3])*educationlessthan0.WOE,0)
   education0to1.SCORE=round(p*as.numeric(coe[3])*education0to1.WOE,0)
   educationmorethan.SCORE=round(p*as.numeric(coe[3])*educationmorethan.WOE,0)
   education.SCORE=c(educationlessthan0.SCORE,education0to1.SCORE,educationmorethan.SCORE)
   education.SCORE
```
###>性别
```{r}
   sexlessthan0.SCORE=round(p*as.numeric(coe[4])*sexlessthan0.WOE,0)
   sex0to1.SCORE=round(p*as.numeric(coe[4])*sex0to1.WOE,0)
   sexmorethan.SCORE=round(p*as.numeric(coe[4])*sexmorethan.WOE,0)
   sex.SCORE=c(sexlessthan0.SCORE,sex0to1.SCORE,sexmorethan.SCORE)
   sex.SCORE
```
###>是否本分公司行政区域内的人
```{r}
   ifnativelessthan0.SCORE=round(p*as.numeric(coe[5])*ifnativelessthan0.WOE,0)
   ifnative0to1.SCORE=round(p*as.numeric(coe[5])*ifnative0to1.WOE,0)
   ifnativemorethan.SCORE=round(p*as.numeric(coe[5])*ifnativemorethan.WOE,0)
   ifnative.SCORE=c(ifnativelessthan0.SCORE,ifnative0to1.SCORE,ifnativemorethan.SCORE)
   ifnative.SCORE
```
###>3.最终生成的评分卡如下
```{r,include=TRUE}
library("xlsx")
score_card1<-read.xlsx("score_card.xlsx",sheetIndex = 1,encoding = "UTF-8")
score_card1
```

###结论：

###1.绩优营销员画像为年龄30-40岁；学历本科及以上；女性；籍贯在分公司行政区域内；

###2.具体实施，个人得分=基础分（434）+各维度得分（如上表），最终分值参考：400分成为绩优概率为67%；500分成为绩优的概率为83%；

###3.关于模型，AUC值为0.6，其实并不具有强的预测性，后续需要收集更多的营销员属性，诸如其家庭成员个数，负债率，第三方信用评分，微信好友个数，颜值评分等等多个维度（可要求入职时多填相关信息），持续调整数据结构，不断地训练和优化模型，我们才能够找到更加准确的绩优营销员的画像，从而实现定向增员，打造一支强有力的个险队伍，促进业务发展。

###PS:数据清洗过程源码可访问 https://github.com/JoeLee20188/XNPH 获取“FSL客户分析.sas”




